---
title: 'Laboratorio 1.2: Exploración y Visualización de Datos'
author: "Sebastian Gonzalez y Guillermo Martinez"
date: "25 de marzo de 2019"
output: 
  html_document: 
    theme: default
    toc: yes
---

# Instrucciones

1. Trabaje en equipos de dos personas. Salvo excepciones, no se corregirá entregas con menos de dos integrantes.

2. Modifique este archivo `.Rmd` agregando sus respuestas donde corresponda.

3. Para cada pregunta, cuando corresponda, **incluya el código fuente que utilizó para llegar a su respuesta**.

4. Al final de la clase, **genere un archivo HTML usando RStudio** y súbalo a U-Cursos.
   Basta con que uno de los integrantes haga la entrega. Si ambos hacen una entrega en U-Cursos, se revisará cualquiera de éstas.


# Laboratorio

En esta sesión trabajaremos con los datos del Proceso Constituyente 2016-2017 publicados en el Portal de Datos Abiertos del Gobierno de Chile. Los datos corresponden a las actas de los Encuentros Locales Autoconvocados (ELAs), en cada cual, un grupo de personas se reune a discutir distintos conceptos como por ejemplo; salud, educación, seguridad, etc.

Los datos con que trabajaremos consisten en la cantidad de veces que cada concepto constitucional fue mencionado por cada localidad de Chile. 

Para cargar los datos, use:

```{r}
data_tf <- read.csv("http://dcc.uchile.cl/~hsarmien/mineria/datasets/actas.txt", header = T)
```

**Por cada pregunta adjunte el código R que utilizó para llegar a la respuesta. Respuestas sin código no serán evaluadas**

## 1. Exploración básica

1. ¿Cuáles son las dimensiones del dataset (filas, columnas)? Adjunte código o indique cómo determinó la cantidad de datos total. 
```{r}
nrow(data_tf)
ncol(data_tf)
```
El  dataset "data_tf"" tiene 328 filas y 113 columnas.

2. ¿Qué describe cada línea del dataset? (ejemplifique tomando el dato de la fila 12)

```{r}
head(data_tf[12, ])
```
Cada línea del dataset contiene la cantidad de actas de los Encuentros Locales Autoconvocados (ELAs) de cada localidad.

3. ¿Existen localidades repetidas en el dataset? Adjunte el código o indique cómo llegó a esa conclusión. 

```{r}
any(duplicated(data_tf[,1]))
```
No existen localidades repetidas en el dataset. Aprovechando la pequeña cantidad de localidades, se filtró unicamente por localidad, verificando visualmente la no existencia de localidades repetidas.

4. Liste los nombres de las columnas del dataset `data_tf`. Adjunte código en R y recuerde que si el resultado es muy largo emplee `head`. 
```{r}
head(colnames(data_tf))
```
Se utilizó "head" debido a que el resultado es muy largo.

## 2. Análisis

1. Liste todas las localidades donde *no* se discutió el concepto `a_la_salud`. 
```{r}
data_tf2 <- data_tf[(data_tf$a_la_salud == 0),]
head(data_tf2[,1])
```


2. Liste las 10 localidades que más mencionaron el concepto `patriotismo`. 
```{r}
data_tf3 <- data_tf[order(data_tf$patriotismo, decreasing = TRUE), ]
data_tf3[1:10,1]
```

3. Liste las localidades que más mencionaron el concepto de `no_discriminacion`. Para ello sólo considere aquellas que están sobre el 95% del resto.

```{r}
p = quantile(data_tf$no_discriminacion, c(.95))
data_tf[(data_tf$no_discriminacion > p),1]
```


4. Liste las 10 localidades que más participaron en el proceso. Describa cómo definió su medida de participación.
```{r}
r = rowMeans(data_tf[,-1])
d <- data.frame(localidad = data_tf[,1], mean = r)
d[order(d$mean, decreasing = TRUE), ][1:10,1]
```
Calculamos el promedio de cada localidad dentro de las distintas opciones de actas y las ordenamos según ese criterio. Luego filtramos.

5. Liste los 10 conceptos menos mencionados a lo largo de todo el proceso.

```{r}
s = colSums(data_tf[,-1])
concepts <- names(data_tf[,-1])
d2 <- data.frame(conceptos = concepts, sum = s)
d2[order(s, decreasing = FALSE), ][1:10,1]
```
Sumamos cada concepto sobre todas las localidades, ordenamos y luego filtramos.

6. Mediante un gráficos de barras (ggplot), muestre los top 10 conceptos más mencionados en cada una de las siguientes localidades (adjunte gráficos y código):

- `Tarapaca/Iquique/Iquique`
- `Los Rios/Valdivia/Valdivia`
- `Metropolitana de Santiago/Santiago/Santiago`

Idea: Use `melt` o `gather` para convertir los datos a un formato largo y luego filtre los top 10 conceptos.
Además, para ordenar las barras del gráfico, use `x = reorder(variable, value)` en el `aes`. 

```{r}

```

7. De la pregunta anterior, ¿considera que es razonable usar el conteo de frecuencias para determinar las localidades que tuvieron mayor participación en el proceso? ¿Por qué? Sugiera una forma distinta de hacerlo.

```{r}
# RESPUESTA
```

## Pregunta bonus (opcional)

Genere un gráfico de barras listando los "top conceptos" y su frecuencia total usando `ggplot`. 

Para crear el data frame con los conceptos y sus frecuencias, convierta la tabla usando `melt` o `gather`. Luego, para calcular las frecuencias totales por concepto, use `aggregate` o `group_by`. Para los top conceptos, considere sólo aquellos cuya frecuencia total es mayor que el 75% de las frecuencias totales.

Respecto al gráfico, las barras deben estar ordenadas de mayor a menor, el gráfico girado de forma de poder leer los conceptos (es decir, los conceptos en el eje `y` y las barras con las frecuencias a lo largo del eje `x`), y además incluya el valor de la frecuencia junto a cada barra usando `geom_text`.




